【裁判字號】    97,台上,847
【裁判日期】    970227
【裁判案由】    貪污
【裁判全文】
最高法院刑事判決              九十七年度台上字第八四七號
上  訴  人  甲○○
選任辯護人  邱聰安律師
            陳舜銘律師
上  訴  人  乙○○
選任辯護人  吳漢成律師
上列上訴人等因貪污案件，不服台灣高等法院花蓮分院中華民國
九十六年十二月十一日第二審判決（九十六年度上訴字第八七號
，起訴案號：台灣台東地方法院檢察署九十四年度偵字第一四三
九號），提起上訴，本院判決如下：
    主  文
原判決關於甲○○、乙○○部分撤銷，發回台灣高等法院花蓮分
院。
    理  由
本件原判決認定上訴人甲○○、乙○○分別有其事實欄所載之犯
行，因而撤銷第一審科刑之判決，改判仍依行為時牽連犯關係從
一重論以甲○○共同連續依據法令從事公務之人員，竊取公有財
物罪，量處有期徒刑十二年，褫奪公權八年；論以乙○○與依據
法令從事公務之人員，共同連續竊取公有財物罪，量處有期徒刑
六年六月，褫奪公權五年，並均諭知適當之從刑；固非無見。
惟查：(一)、貪污治罪條例第十條第一項、第二項規定：「犯第四
條至第六條之罪者，其所得財物，應予追繳，並依其情節分別沒
收或發還被害人；前項財物之全部或一部無法追繳時，應追徵其
價額，或以其財產抵償之」；故被告犯上開法條之罪者，其所得
之財物，均應予以追繳，並依其情節（例如被害人之有無等）分
別諭知沒收或發還被害人，如全部或一部無法追繳時，則應追徵
其價額，或以其財產抵償之。原判決認定甲○○對於違背職務之
行為收受乙○○所交付之賄賂共計新台幣（下同）十五萬元，而
論以上開條例第四條第一項第五款之罪，其雖依同條例第十條第
一項、第二項之規定，於主文內諭知甲○○所得財物十五萬元應
予「追繳」，如全部或一部無法追繳時，應以其財產抵償之。但
並未依同條例第十條第一項後段之規定，依其情節分別諭知「沒
收」或「發還被害人」，依上述說明，自有判決不適用法則之違
誤。(二)、科刑判決所認定之事實，必須與其所採用之證據內容相
適合，否則即屬證據上之理由矛盾，其判決為當然違背法令。依
原判決事實欄及其附表一之記載，上訴人等僅在台東縣台東市○
○段第七三六二、七三六四、七三六五、七三八六、七三八七號
等五筆土地上開挖竊取石塊，並未在同地段第三八三二之二、三
九二八號，及同市○○○段第三一四號等三筆土地上開挖盜採石
塊（見原判決第二頁第十二至十七行及第十八、十九頁所載）；
但其理由卻採用乙○○於偵審中所陳「於民國九十四年五月至六
月間徵得甲○○同意，將原九十四年二月十四日之切結書塗改日
期為九十四年五月十七日，用作掩護，開挖射馬干段三一四號土
地，挖取面積七七四○．○八平方公尺，深度一公尺」、「於九
十四年六月間，使用九十四年六月二十一日切結書作為掩護，開
挖知本段三八三二之二、三九二八號土地，挖取面積一○○九六
平方公尺，深度一公尺」等語，作為上訴人等犯罪之證據（見原
判決第四頁倒數第三行至第五頁第六行），其所認定之事實顯與
其所採用之證據內容不相適合，依上述說明，自有證據上理由矛
盾之當然違背法令。(三)、除有特別規定外，已受請求之事項未予
判決，或未受請求之事項予以判決者，其判決為當然違背法令，
刑事訴訟法第三百七十九條第十二款定有明文。本件公訴意旨指
上訴人等除共同在台東縣台東市○○段第七三六二、七三六四、
七三六五、七三八六、七三八七號等五筆土地上盜採石塊外，並
有在同地段第三八三二之二、三九二八號，及同市○○○段（起
訴書誤繕為「知本段」）第三一四號等三筆土地上盜採石塊之事
實（見本件檢察官起訴書附表所載）。原判決雖認定上訴人等僅
在同市○○段第七三六二、七三六四、七三六五、七三八六、七
三八七號等五筆土地上盜採石塊，並未在同地段第三八三二之二
、三九二八號，及同市○○○段第三一四號等三筆土地上盜採石
塊；並於理由內說明：乙○○挖取石塊之土地應不包括知本段三
九二八、三八三二之二地號及射馬干段三一四地號土地，上揭地
號僅堆置已挖取之石塊云云（見原判決第十二頁第十四至十六行
）。但對於公訴意旨所指上訴人等在同市○○段第三八三二之二
、三九二八號，及射馬干段第三一四號等三筆土地上盜採石塊之
事實，究應諭知無罪？或不另為無罪之諭知？並未加以審判或說
明，依上述規定，自有已受請求之事項而未予判決之當然違背法
令。(四)、原判決主文僅諭知甲○○所得財物十五萬元應予追繳，
並未諭知「連帶追繳」；但其理由卻說明「甲○○因收取賄賂所
得財物十五萬元，應依修正前貪污治罪條例第十條第一項、第二
項規定予以連帶追繳」云云（見原判決第十六頁倒數第三行至最
末一行），自有主文與理由矛盾之違誤。又原判決係依行為時牽
連犯關係從一重論以上訴人等貪污治罪條例第四條第一項第一款
之竊取公有財物罪，並非從一重論以修正前刑法第三百四十五條
之「常業重利罪」（現已刪除），但其理由卻謂「甲○○所犯竊
取公有財物罪及違背職務收賄罪間，及乙○○所犯竊取公有財物
罪及違背職務行賄罪間，均有方法目的之牽連關係，如依修正前
刑法第五十五條後段，應從一重之『常業重利罪』處斷」云云（
見原判決第十四頁第十二至十五行），亦有判決理由矛盾之違誤
。(五)、原判決以乙○○於偵查中供述與案情有重要關係之待證事
項與其他共犯之犯罪事證，因而使檢察官得以追訴本案之其他被
告，且經檢察官事先同意減免刑責，而依證人保護法第十四條第
一項規定，就乙○○因供述所涉及之犯罪減輕其刑（見原判決第
十五頁第十一至十八行）。但並未具體說明乙○○究竟於偵查中
供出何人共犯之犯罪事證，因而使檢察官得以追訴該被告？已嫌
理由欠備；且乙○○於本案係觸犯貪污治罪條例第四條第一項第
一款之竊取公有財物罪，及同條例第十一條第一項之對於違背職
務之行為交付賄賂罪二罪，原判決並未具體說明乙○○因上開偵
查中供述所涉及之犯罪究係何項罪名？致其應依上述規定減輕之
罪名範圍未臻明白，其理由不備，本院自無從為其適用法律當否
之審斷。(六)、本件上訴人等行為（即九十四年二月間起至同年六
月間止）後，貪污治罪條例僅於九十五年五月三十日修正公布其
中第二條、第八條及第二十條條文之內容，並於同年七月一日生
效施行，其餘條文迄今均未修正，則除上述修正之條文以外，原
審於判決時自無所謂應適用「修正前」或「修正後」貪污治罪條
例規定之問題。乃原判決卻適用「修正前」貪污治罪條例第三條
、第四條第一項第一款、第五款、第十條第一項、第二項、第十
一條第一項、第三項、第四項、第十七條，作為論處上訴人等罪
刑、減輕及宣告褫奪公權之依據，其適用法則亦有未洽。以上或
為上訴意旨所指摘，或為本院得依職權調查之事項，應認原判決
關於上訴人等部分均有撤銷發回更審之原因。
據上論結，應依刑事訴訟法第三百九十七條、第四百零一條，判
決如主文。
中    華    民    國  九十七  年    二    月  二十七  日
                      最高法院刑事第十一庭
                          審判長法官  洪  文  章
                                法官  王  居  財
                                法官  郭  毓  洲
                                法官  黃  梅  月
                                法官  邱  同  印
      本件正本證明與原本無異
                                      書  記  官
中    華    民    國  九十七  年    三    月    三    日
                                                W


司法院資訊處製作；財團法人民間司法改革基金會備份。
